臺灣高等法院臺南分院刑事判決
110年度上易字第634號
上  訴  人  臺灣臺南地方檢察署檢察官
上  訴  人  
即  被  告  蔡美心


            黃馨頴


共      同
選任辯護人  郭達鴻律師
上列上訴人因被告偽造文書案件，不服臺灣臺南地方法院110年
度易字第312號中華民國110年8月12日第一審判決（起訴案號：
臺灣臺南地方檢察署110年度偵字第161號），提起上訴，本院判
決如下：
    主  文
上訴駁回。
    事  實
一、蔡美心與莊文賢前為夫妻關係，其等於民國102年8月23日離
    婚，嗣莊文賢對蔡美心提起分配剩餘財產之訴訟，經臺灣臺
    南地方法院（下稱原審法院）於104年6月18日以103年度家
    訴字第8、81號判決蔡美心應給付莊文賢新臺幣（除特別記
    載幣別者外，下同）11,064,421元及自103年12月9日起至清
    償日止按年利率百分之5計算之利息，蔡美心不服提起上訴
    ，後經本院於105年8月9日以104年度重家上字第6號將原判
    決關於命蔡美心給付莊文賢超過5,964,421元本息部分及該
    部分假執行之宣告暨訴訟費用之裁判廢棄，其餘上訴駁回後
    ，經莊文賢向最高法院提起上訴，再經最高法院廢棄原判決
    ，發回本院審理，又經本院以107年度重家上更一字第3號審
    理，嗣雙方合意停止訴訟，且未於4個月內續行訴訟，該案
    於108年6月12日視為蔡美心撤回上訴而告確定。詎蔡美心已
    知自己在上開民事事件中須對莊文賢負擔11,064,421元及相
    當時間之利息債務，其與黃馨穎均知悉彼此間於108年5月20
    日及同年6月5日並未有300萬元、400萬元之債權債務關係，
    竟與黃馨穎共同基於使公務員登載不實之犯意聯絡，委由不
    知情之代書填寫土地登記申請書、土地建築改良物抵押權設
    定契約書等資料，載明蔡美心欲將其所有之臺南市○○區○○段
    0000○0號土地及其上同段562號建號（即門牌號碼臺南市○○
    區○○○路000巷0號房屋（下稱系爭房地），以及所有之臺南
    市○○區○○段000○000號地號2筆土地（下稱系爭2筆土地），
    分別辦理普通抵押權設定與黃馨穎，以擔保黃馨穎對蔡美心
    300萬元、400萬元之債權等不實事項後，於108年6月21日，
    向臺南市○○地政事務所提出申請，致使不知情之地政機關承
    辦人員，經書面形式審查後，於108年6月24日將「抵押權設
    定」之不實事項登載於職務上所掌之土地及建物登記資料電
    磁紀錄之準公文書上，足以生損害於莊文賢及地政機關對土
    地及建物登記管理之正確性。
二、案經莊文賢告訴臺灣臺南地方檢察署檢察官偵查起訴。
    理  由
壹、證據能力部分：
一、按被告以外之人於審判外之言詞或書面陳述，除法律有規定
    者外，不得作為證據，刑事訴訟法第159條第1項定有明文。
    又被告以外之人於審判外之陳述，雖不符刑事訴訟法第159
    條之1至第159條之4之規定，而經當事人於審判程序同意作
    為證據，法院審酌該言詞陳述或書面陳述作成時之情況，認
    為適當者，亦得為證據；當事人、代理人或辯護人於法院調
    查證據時，知有同法第159條第1項不得為證據之情形，而未
    於言詞辯論終結前聲明異議者，視為有前項之同意，刑事訴
    訟法第159條之5亦定有明文。本判決所引用具傳聞證據性質
    之供述證據部分，因檢察官、被告蔡美心、黃馨穎（下稱被
    告2人）及其等之辯護人於本院準備程序對於本院所提示之
    證據均同意有證據能力（見本院卷第69至79頁），亦未於本
    案言詞辯論終結前具狀聲明異議，本院審酌該等被告以外之
    人審判外陳述作成時之情況，並無不能自由陳述之情形，亦
    無顯不可信之情狀，且未見有何違法取證或其他瑕疵，而與
    待證事實具有關聯性，本院認為以之作為證據應屬適當，自
    均得作為證據。
二、另本件所引用卷內非供述證據性質之證據資料，則均無證據
    證明係公務員違背法定程序所取得，亦無顯有不可信之情況
    ，且均經本院於審理期日提示而為合法調查，依刑事訴訟法
    第158條之4規定之反面解釋，亦應有證據能力。
貳、實體部分：
一、認定犯罪事實所憑之證據及理由：
　㈠訊據被告2人固坦認有委由代書前往臺南市○○地政事務所，以
    蔡美心所有之系爭房地及系爭2筆土地，分別設定300萬元、
    400萬元之抵押權，名義為擔保被告黃馨穎108年5月20日、
    同年6月5日之300萬元、400萬元之借款債權等情，惟均矢口
    否認有何使公務員登載不實之文書犯行，被告蔡美心辯稱：
    伊確實有積欠黃馨穎300多萬元之債務；當初因為不定期還
    會向黃馨頴借貸，不清楚有最高限額抵押權，所以這點抵押
    設定錯了云云；被告黃馨穎辯稱：伊確實有借蔡美心300多
    萬元，因為蔡美心沒有還錢，也沒有支付利息，所以才設定
    高於借款金額的抵押權，這樣才比較有保障；當初真的不知
    道一般設定跟最高設定，是設定錯誤云云。
  ㈡經查：
　⒈被告2人確有委由不知情之代書填寫土地登記申請書、土地建
    築改良物抵押權設定契約書等資料，載明被告蔡美心欲將其
    所有之房地及系爭2筆土地，分別辦理普通抵押權設定與被
    告黃馨穎，以擔保被告黃馨穎於108年5月20日、同年6月5日
    對被告蔡美心之300萬元、400萬元之債權，並於108年6月21
    日，向臺南市○○地政事務所提出申請，地政機關承辦人員，
    經書面形式審查後，於108年6月24日將「抵押權設定」之事
    項登載於職務上所掌之土地及建物登記資料電磁紀錄之準公
    文書上等情，業據被告2人於警詢、偵訊及原審準備程序、
    審理時供述明確，並有臺南市○○地政事務所110年5月13日所
    登字第0000000000號函、110年5月17日所登字第0000000000
    號函及檢附之土地登記申請書、土地建築改良物抵押權設定
    契約書（內容簡要記載如附表所示）、被告2人身分證資料
    、印鑑證明等（見原審卷第81至88、111至119頁）在卷可參
    ，是此部分事實，首堪認定。
　⒉被告2人雖以前詞置辯，然查：
　⑴被告蔡美心於106年5月9日將系爭房地，辦理普通抵押權設定
    與被告黃馨穎，用以擔保被告黃馨穎於103年9月1日對被告
    蔡美心之400萬元債權；另於同日將系爭2筆土地，辦理普通
    抵押權設定與被告黃馨穎，用以擔保被告黃馨穎於104年1月
    10日對被告蔡美心之300萬元債權，嗣被告蔡美心將前開400
    萬元、300萬元之借款全部清償完畢，被告黃馨穎乃於108年
    4月30日向地政機關提出債務清償證明書，地政機關始將上
    開抵押權設定予以塗銷等情，有臺南市麻豆地政事務所110
    年5月12日所登記字第0000000000號函、110年5月14日所登
    記字第0000000000號函及檢附之土地登記申請書、土地建築
    改良物抵押權設定契約書、被告2人身分證資料、印鑑證明
    、債務清償證明書等在卷（見原審卷第59至78、89至109頁
    ）可參，由上開資料可知，無論被告蔡美心與黃馨穎於前述
    抵押權塗銷前有無金錢消費借貸關係，然業於108年4月30日
    因被告蔡美心全數清償完畢而告消滅。
　⑵另被告蔡美心雖於原審及本院審理時均供稱：因為伊與前夫
    即告訴人莊文賢有簽立協議書，約定伊須將106年5月房地設
    定抵押權與黃馨穎部分塗銷，告訴人莊文賢就會撤回民事起
    訴，伊去拜託黃馨穎先讓伊塗銷抵押權，伊去塗銷抵押權設
    定後，告訴人莊文賢反悔未撤回民事起訴，而伊之前確實有
    向黃馨穎借貸300多萬元，所以才會再於108年6月將房地設
    定抵押權與黃馨穎，擔保300萬元之債權，另再就系爭2筆土
    地一併設定抵押權與黃馨穎，擔保400萬元之債權等語（見
    原審卷第253、37頁；本院卷第67至68頁），足見被告蔡美
    心於前開房地及系爭2筆土地之抵押權塗銷後，確無再行向
    被告黃馨穎借款300萬元、400萬元之情事，是以，被告2人
    於108年6月24日再就系爭房地及系爭2筆土地設定普通抵押
    權時，顯無新增700萬元之債權債務關係，至為明確。
　⑶至被告蔡美心前揭所辯：伊係為了讓告訴人莊文賢撤回民事
    起訴，始拜託黃馨穎先塗銷先前所為之抵押權設定，尚積欠
    被告黃馨穎300餘萬元云云。惟被告2人於偵查中先供述其等
    間於103年至106年間有250萬元債權債務（見臺灣臺南地方
    檢察署109年度他字第573號偵查卷〈下稱偵一卷〉第217至219
    頁）；後改稱其等間有300餘萬元債權債務（見偵一卷第304
    至305頁），說法並不一致，且無論被告蔡美心是否確曾積
    欠被告黃馨穎300餘萬元，被告2人間於108年5月20日、同年
    6月5日既無300萬元、400萬元消費借貸之債權債務關係，與
    土地建築改良物抵押權設定契約書上記載「擔保民國108年5
    月20日之金錢借貸300萬元」、「擔保民國108年6月5日之金
    錢借貸400萬元」尚有未合，前揭土地建築改良物抵押權設
    定契約書上之記載自屬不實，其等委由不知情之代書為上開
    不實之抵押權設定登記時，具有使公務員登載不實之故意，
    堪以認定。
　⑷再參以被告蔡美心與告訴人莊文賢前為夫妻關係，其等於102
    年8月23日離婚，嗣經告訴人莊文賢對被告蔡美心提起剩餘
    財產分配之訴訟，經原審法院於104年6月18日以103年度家
    訴字第8、81號判決被告蔡美心應給付告訴人莊文賢11,064,
    421元及自103年12月9日起至清償日止按年利率百分之5計算
    之利息，經被告蔡美心提起上訴，經本院於105年8月9日以1
    04年度重家上字第6號判決將原判決關於命被告蔡美心給付
    告訴人莊文賢超過5,964,421元本息部分及該部分假執行之
    宣告暨訴訟費用之裁判廢棄，其餘上訴駁回後，再經告訴人
    莊文賢向最高法院提起上訴，經最高法院判決原判決廢棄，
    發回本院，經本院以107年度重家上更一字第3號審理，嗣雙
    方合意停止訴訟，且未於4個月內續行訴訟，該案於108年6
    月12日視為被告蔡美心撤回上訴而告確定，被告蔡美心在上
    開民事事件中須對告訴人莊文賢負擔11,064,421元及相當期
    間之利息債務等情，有原審法院103年度家訴字第8、81號民
    事判決、本院104年度重家上字第6號民事判決、最高法院10
    7年度台上字第1649號民事判決、原審法院民事判決確定證
    明書等在卷（見偵一卷第13至47、49至53、55頁）可按，被
    告2人於前開民事判決於108年6月12日確定後，隨即於108年
    6月24日就系爭房地及系爭2筆土地再為總額合計700萬元之
    普通抵押權設定，應可認被告蔡美心係為脫免前開民事債務
    所為。
　⑸至被告2人辯稱因不了解一般抵押與最高限額抵押權設定之不
    同，以致設定錯誤云云，然被告2人既係委由代書代辦上開
    抵押權設定登記，衡情代書必會詢問並了解雙方之債權債務
    實際狀況，而不至於在未清楚了解之情況下，隨便辦理抵押
    權登記，況且當時被告2人是在塗銷抵押權設定登記後又再
    次辦理抵押權設定登記，代書更有可能會詢問其中緣由，是
    以被告2人上開所辯，顯然有違常情而難以採信。被告2人於
    108年6月24日就系爭房地及系爭2筆土地辦理普通抵押權設
    定登記之時，均明知其等間並無總額合計700萬元之消費借
    貸之債權債務關係，竟共謀為不實債權金額之普通抵押權登
    記，致公務員因其等提供不實之資訊而將此不實事項登載於
    職務上所掌管之土地登記資料電磁紀錄之準公文書上而登載
    不實甚明。
  ㈢綜上，被告2人所辯各節，均無可採。本案事證明確，被告2
    人前揭使公務員登載不實犯行，堪以認定，應依法論科。　
二、論罪部分：
  ㈠按刑法第214條業於108年12月25日修正公布，並於同年月27
    日生效施行，惟修正後之前開規定係依刑法施行法第1條之1
    第2項本文規定將罰金提高30倍，亦即將原本之銀元500元（
    經折算為新臺幣後為1萬5,000元）修正為1萬5,000元，其修
    正之結果不生有利或不利於行為人之情形，自非法律變更，
    當亦不生新舊法比較之問題，而應依一般法律適用原則，逕
    行適用裁判時法。
  ㈡按刑法第214條之使公務員登載不實罪，係以「明知為不實之
    事項，而使公務員登載於職務上所掌之公文書，足以生損害
    於公眾或他人」為其構成要件。須一經他人申明、申請或申
    報與事實不符之事項，公務員經由形式審查即予採信，並登
    載於其職務上所掌之公文書，使成為該公務員或所屬機關之
    一定意思表示者，始足構成。凡對公務員有所申請，所提供
    之資料，雖有不實情形，但未為該公務員採取者，即不足構
    成刑法第214條之罪責（最高法院69年台上字第732號判決先
    例意旨參照）。被告2人明知其等間於108年5月20日、同年6
    月5日並無300萬元、400萬元消費借貸之債權債務關係，仍
    於108年6月24日就系爭房地及系爭2筆土地，向地政機關申
    請辦理抵押權設定，經地政機關將上開不實事項分別登記於
    職務上所掌公文書上，是核被告2人所為，均係犯刑法第214
    條之使公務員登載不實罪。又現今地政事務所之公務員，係
    以電腦登記方式，將申請人之土地登記事項登載於職務上所
    掌土地登記之電磁紀錄上，依刑法第220條第2項，以公文書
    論，起訴書及原判決就此部分論罪漏未載明刑法第220條第2
    項，容有未洽，應予補充。
  ㈢被告2人有犯意聯絡、行為分擔，應論以共同正犯。又被告2
    人利用不知情之代書於108年6月21日，向臺南市○○地政事務
    所就系爭房地及系爭2筆土地同時提出抵押權設定申請，致
    使不知情之地政機關承辦人員，經書面形式審查後，於108
    年6月24日將「抵押權設定」之不實事項登載於職務上所掌
    之土地及建物登記資料電磁紀錄之準公文書上，其等使公務
    員為「擔保民國108年5月20日之金錢借貸300萬元」、「擔
    保民國108年6月5日之金錢借貸400萬元」之登載不實行為，
    應認各係基於單一犯意接續所為，為包括一行為，應論以使
    公務員登載不實罪之接續犯。被告2人就本件犯行，有犯意
    聯絡及行為分擔，為共同正犯。被告2人利用不知情之代書
    至臺南市○○地政事務所辦理抵押權設定，為間接正犯。
三、上訴駁回之理由：　　　  
  ㈠原審認被告2人罪證明確，對被告2人均論處刑法第214條、第
    220條第2項之使公務員登載不實罪，並審酌被告2人共謀辦
    理不實債權額度之抵押權設定登記，使地政機關為不實之登
    載，紊亂地政公示與公信效能，嚴重影響地政機關管理土地
    登記事項之正確性，所為實屬不該；兼衡被告蔡美心國中畢
    業、被告黃馨穎專科肄業之智識程度、被告蔡美心目前無業
    、被告黃馨穎擔任玻璃砂工廠領班，月收入5萬元，暨其等
    犯後否認犯行之犯後態度等一切情狀，分別量處被告2人有
    期徒刑2月，並諭知易科罰金之折算標準。並就沒收部分說
    明：被告2人就房地及系爭2筆土地共謀為不實債權金額之抵
    押權設定登記，使被告黃馨穎就前開房地獲得登記為抵押權
    人之利益，即應依刑法第38條之1第1項前段規定，將如附表
    所示房地及系爭2筆土地之不實抵押權設定登記宣告沒收，
    俟日後本案有罪及沒收判決確定後，由檢察官依法院宣告沒
    收之主文，發函該管地政機關塗銷該不實登記（即回復為之
    前未設定被告黃馨穎為抵押權人之登記狀態）。至被告2人
    辦理登記之文件，既已經交付予地政事務所承辦人員，並非
    被告2人所有之物，自不予宣告沒收。核其認事用法並無違
    誤，量刑及沒收之諭知亦稱妥適。
  ㈡檢察官上訴意旨略以：被告2人未與告訴人達成和解，量刑過
    輕，另針對罪數上訴。惟按量刑輕重係屬事實審法院得依職
    權自由裁量之事項，苟已斟酌刑法第57條各款所列情狀而未
    逾越法定刑度，不得遽指為違法（最高法院72年度台上字第
    6696號、75年度台上字第7033號判決先例要旨參照）；且在
    同一犯罪事實與情節，如別無其他加重或減輕之原因，下級
    審量定之刑，亦無過重或失輕之不當情形，則上級審法院對
    下級審法院之職權行使，原則上應予尊重（最高法院85年度
    台上字第2446號裁判意旨參照）。查刑法第214條之法定刑
    為「5年以下有期徒刑、拘役或科或併科50萬元以下罰金」
    ，本件原審審酌上開各情，並斟酌被告2人犯本罪所生之危
    險及損害等量刑審酌事項，分別量處被告2人有期徒刑2月，
    並未低於法定刑度，亦無失衡偏輕之情；又被告2人本件抵
    押權登記係於108年6月21日向臺南市○○地政事務所提出申請
    ，致使不知情之地政機關承辦人員，經書面形式審查後，於
    108年6月24日將「抵押權設定」之不實事項登載於職務上所
    掌之土地及建物登記資料電磁紀錄之準公文書上，其等使公
    務員為「擔保民國108年5月20日之金錢借貸300萬元」、「
    擔保民國108年6月5日之金錢借貸400萬元」之登載不實行為
    ，應認各係基於單一犯意接續所為，為包括一行為，應論以
    使公務員登載不實罪之接續犯，而非論以數罪。至被告2人
    為無罪答辯所持答辯理由，均經本院一一論駁認定並無可採
    ，原審因而為有罪判決，認定事實及適用法律均無不當。從
    而檢察官上訴以上情認原審量刑過輕或應論數罪；被告2人
    上訴則以本件應為無罪諭知為由，指摘原判決不當，其等之
    上訴均無理由，均應予駁回。
據上論斷，應依刑事訴訟法第368條，判決如主文。
本案經臺灣臺南地方檢察署檢察官黃榮加提起公訴、同署檢察官
蘇聖涵提起上訴，臺灣高等檢察署臺南檢察分署檢察官李宛凌到
庭執行職務。　
中　　華　　民　　國　　111 　年　　3 　　月　　9 　　日
                  刑事第四庭    審判長法  官  郭玫利
                                      法  官  林臻嫺
                                      法  官  曾子珍
以上正本證明與原本無異。
不得上訴。
　　　　　　　　　　　　　　　　　　　書記官  李淑惠
中　　華　　民　　國　　111 　年　　3 　　月　　9 　　日
附錄本案論罪科刑法條：
刑法第214條
明知為不實之事項，而使公務員登載於職務上所掌之公文書，足
以生損害於公眾或他人者，處3年以下有期徒刑、拘役或1萬5千
元以下罰金。
刑法第220條
（準文書）
在紙上或物品上之文字、符號、圖畫、照像，依習慣或特約，足
以為表示其用意之證明者，關於本章及本章以外各罪，以文書論
。
錄音、錄影或電磁紀錄，藉機器或電腦之處理所顯示之聲音、影
像或符號，足以為表示其用意之證明者，亦同。

附表：
編號 系爭不動產之設定內容 一 權利人：黃馨穎 權利種類：普通抵押權 登記日期：108年6月24日 擔保債權總金額：300萬元 擔保債權確定期日：108年5月20日 債務人：蔡美心 權利標的：所有權 他項權利標的：  ⑴土地：臺南市○○區○○段000000地號土地； ⑵建物：臺南市○○區○○段000號建物（門牌號碼：臺南市○○區○○里○○○路000巷0號） 二 權利人：黃馨穎 權利種類：普通抵押權 登記日期：108年6月24日 擔保債權總金額：400萬元 擔保債權確定期日：108年6月5日 債務人：蔡美心 權利標的：所有權 他項權利標的： ⑴土地：臺南市○○區○○段000地號土地 ⑵土地：臺南市○○區○○段000地號土地